ACORDAO-COMPLETO-2398882

ACÓRDÃO 2610/2020 ATA 7/2020 - SEGUNDA CÂMARA

VISTO, relatado e discutido o ato de aposentadoria de Marlise Beatriz Bettio Machado no cargo de Técnico Judiciário da Justiça Federal de 1º e 2º Graus da 4ª Região/RS.
ACORDAM os ministros do Tribunal de Contas da União, reunidos em sessão da 2ª Câmara, ante as razões expostas pela relatora, e com fundamento nos artigos 71, incisos III e IX, da Constituição Federal de 1988, 1º, inciso V, e 39, inciso II, da Lei 8.443/1992, 1º, inciso VIII, 259, inciso II, e 262 do Regimento Interno, 8º da Resolução TCU 206/2007 e 19 da Instrução Normativa TCU 78/2018, bem como na Súmula TCU 106, em: 
9.1. considerar ilegal o ato de aposentadoria em análise e negar-lhe registro;
9.2. dispensar a reposição das importâncias indevidamente recebidas de boa-fé pela beneficiária até a data da notificação desta deliberação à unidade jurisdicionada;
9.3. determinar à Justiça Federal de 1º e 2º Graus da 4ª Região/RS que:
9.3.1. no prazo de 15 (quinze) dias, a contar da ciência desta deliberação, cesse o pagamento, nos proventos da interessada, da parcela indevida relativa à "opção", sob pena de ressarcimento das quantias pagas indevidamente e responsabilização solidária da autoridade competente;
9.3.2. comunique à interessada a deliberação deste Tribunal e a alerte de que o efeito suspensivo proveniente de eventual interposição de recursos no TCU não a eximirá da devolução dos valores indevidamente recebidos após a notificação, em caso de desprovimento dos apelos;
9.3.3. no prazo de 30 (trinta) dias, a contar da ciência deste acórdão:
9.3.3.1. encaminhe a este Tribunal, por cópia, comprovante da data em que a interessada dele tomar conhecimento; e
9.3.3.2. ao emitir novo ato, em que sejam suprimidas as irregularidades, siga o entendimento mais recente do Supremo Tribunal Federal, no âmbito do Recurso Extraordinário 638.115/CE, quanto à cessação, ou não, do pagamento dos "quintos/décimos" incorporados após o advento da Lei 9.624/1998, e o submeta ao TCU para nova apreciação.

Ato de concessão de aposentadoria a ex-servidora da Justiça Federal de 1° e 2° Graus da 4ª Região/RS.

Segunda Câmara

3. Interessada: Marlise Beatriz Bettio Machado (CPF XXX.996.390-XX).

13.1. Ministros presentes: Augusto Nardes (na Presidência), Raimundo Carreiro e Ana Arraes (Relatora).
13.2. Ministro-Substituto convocado: Augusto Sherman Cavalcanti.
13.3. Ministro-Substituto presente: André Luís de Carvalho.

ACORDAO-COMPLETO-2427776

Acórdão 9717/2020 - Segunda Câmara

ANA ARRAES

Trata-se de ato de concessão de aposentadoria a Marlise Beatriz Bettio Machado no cargo de Técnico Judiciário da Justiça Federal de 1° e 2° Graus da 4ª Região/RS, submetido à apreciação do Tribunal de Contas da União para fins de registro, nos termos do art. 71, inciso III, da Constituição Federal.
2.	O ato foi cadastrado e disponibilizado ao TCU por intermédio do sistema Sisac, na forma da Instrução Normativa TCU 55/2007.
3.	Na análise do ato, a Secretaria de Fiscalização de Pessoal (Sefip) detectou a concessão da vantagem de "opção" de que trata o art. 2º da Lei 8.911/1994 e da vantagem de "quintos/décimos", transformada em Vantagem Pessoal Nominalmente Identificada - VPNI. 
4.	No mérito, a Sefip propõe que o ato seja considerado ilegal em razão da concessão da vantagem "opção", que proporcionou acréscimo aos proventos de aposentadoria após a Emenda Constitucional 20/1998. Quanto à vantagem de "quintos e décimos", a unidade técnica considera que está em consonância com a jurisprudência do Tribunal. 
5.	O Ministério Público junto ao Tribunal acompanha a unidade técnica.
	É o Relatório.

não há.

Procurador Rodrigo Medeiros de Lima.

APOSENTADORIA. PAGAMENTO IRREGULAR DA PARCELA DENOMINADA "OPÇÃO". INCORPORAÇÃO DE "QUINTOS/DÉCIMOS" APÓS A EDIÇÃO DA LEI 9.624/1998. ILEGALIDADE DO ATO. NEGATIVA DE REGISTRO. DETERMINAÇÕES.

APOSENTADORIA (APOS)

Secretaria de Fiscalização de Pessoal (Sefip).

Está em análise neste processo o ato de concessão de aposentadoria a Marlise Beatriz Bettio Machado no cargo de Técnico Judiciário da Justiça Federal de 1º e 2º Graus da 4ª Região/RS.
2.	A Secretaria de Fiscalização de Pessoal - Sefip opinou, com a concordância do Ministério Público junto ao TCU, pela ilegalidade do ato, em virtude da inclusão indevida nos proventos de vantagens relativas à vantagem "opção" de que trata o art. 2º da Lei 8.911/1994. Entretanto, no tocante à vantagem de "quintos/décimos", a unidade técnica considerou que a concessão estaria em consonância com a jurisprudência desta Corte de Contas.
3. 	Alinho-me a este entendimento apenas no tocante à vantagem "opção".
4.	De fato, este Tribunal firmou entendimento de que é "vedado o pagamento das vantagens oriundas do art. 193 da Lei 8.112/1990, inclusive o pagamento parcial da remuneração do cargo em comissão ('opção') , aos servidores que implementaram os requisitos de aposentadoria após 16/12/1998, data de publicação da Emenda Constitucional 20, que limitou o valor dos proventos à remuneração do cargo efetivo no qual se deu a aposentadoria" (Acórdão 1599/2019-TCU-Plenário, Rel. Min. Benjamin Zymler) .
5.	Além disso, a jurisprudência apregoa que é "vedado ao servidor público carrear para os proventos da aposentadoria ou para a pensão por ele instituída parcela da remuneração sobre a qual não incidiu desconto previdenciário" (Acórdão 5919/2019-TCU-Primeira Câmara, também da relatoria do ministro Benjamin Zymler, entre outros) .
6.	No que tange aos "quintos/décimos", observo que a interessada percebe VPNI relativa à CJ-03 na fração de 10/10 em decorrência do exercício de cargo comissionado do período de 1º/10/1993 a 15/11/2005, computando, portanto, para fins de percepção da vantagem, período posterior à edição da Lei 9.624/1998. Sobre esse ponto a Sefip deixou de fazer exame adequado da legalidade da vantagem, limitando-se a citar o Acórdão 5455/2018-TCU-Segunda Câmara. Dessa forma, seria o caso de devolver o processo à unidade técnica para reanálise. 
7.	Porém, diante da presença de outra irregularidade no ato em tela - a gerar despesas indevidas -, julgo que cabe prosseguir com o andamento deste feito. Em situação similar, o ministro Benjamin Zymler bem aduziu que o ponto poderá ser reexaminado quando da emissão de novo ato de aposentadoria, uma vez que remanesce outro fundamento para considerar ilegal a concessão (Acórdão 11875/2019-TCU-Primeira Câmara) .
8.	Por outro lado, em 18/12/2019, o STF, julgando o RE 638.115 ED-ED (rel. min. Gilmar Mendes, Plenário) , modulou o seu entendimento inicial, no sentido da impossibilidade de incorporação de "quintos" decorrente do exercício de funções comissionadas no período compreendido entre a edição da Lei 9.624/1998 e a MP 2.225-48/2001, para:
a) reconhecer indevida a cessação imediata do pagamento da vantagem quando fundado em decisão judicial transitada em julgado;
b) permitir aos que recebem os "quintos" em virtude de decisões administrativas e que continuam percebendo até a data do julgamento a continuidade de recebimento da vantagem até a sua absorção integral por quaisquer reajustes futuros concedidos aos servidores;
c) permitir àqueles que os recebem até a data de julgamento por força de decisão judicial sem trânsito em julgado a continuidade de recebimento até a absorção integral da vantagem por quaisquer reajustes futuros concedidos aos servidores. 
9.	No presente caso, o Tribunal deve se abster, no momento, de apreciar a legalidade do pagamento dos "quintos/décimos", pelo fato de não se saber se tal benefício foi decorrente de decisão administrativa, sentença judicial transitada em julgado ou sentença judicial sem trânsito em julgado. 
10.	Nesse contexto, entendo que solução mais apropriada é determinar à unidade jurisdicionada que, ao emitir novo ato, siga o entendimento mais recente do STF, no âmbito do Recurso Extraordinário 638.115/CE, quanto à cessação, ou não, do pagamento dos "quintos/décimos" incorporados após o advento da Lei 9.624/1998.
11.	Ante o exposto, voto por que o Tribunal adote a minuta de acórdão que submeto à consideração deste Colegiado.
TCU, Sala das Sessões Ministro Luciano Brandão Alves de Souza, em 17 de março de 2020.
ANA ARRAES 
Relatora